【裁判字號】    99,抗,256
【裁判日期】    990928
【裁判案由】    聲明異議
【裁判全文】
臺灣高等法院高雄分院民事裁定           99年度抗字第256號
抗  告  人  財政部高雄市國稅局
法定代理人  乙○○
相  對  人  甲○○
上列抗告人因與相對人間清償借款強制執行聲明異議事件，對於
民國99年8 月9 日臺灣高雄地方法院99年度執事聲字第95號所為
裁定提起抗告，本院裁定如下：
    主  文
原裁定廢棄。
原法院司法事務官於民國九十九年六月十八日所為九十七年度司
執字第一一五一五０號裁定廢棄。
抗告程序費用由相對人負擔。
    理  由
一抗告意旨略以：原法院民事執行處（下稱執行法院）民國97年
  度司執字第115150號強制執行事件（下稱系爭執行事件），已
  拍賣相對人所有坐落高雄縣鳥松鄉○○段495 地號土地（下稱
  系爭土地），賣得價金新臺幣（下同）5,008,888 元，並已製
  作分配表，定於99年6 月29日實行分配。抗告人對於相對人有
  稅捐債權181,406,096 元（下稱系爭稅捐債權），且抗告人已
  於95年8 月間函請高雄縣仁武地政事務所就系爭土地辦理禁止
  處分登記，並經其於95年8 月25日以仁地所一字第0950007132
  號函覆辦畢禁止處分登記（下稱系爭禁止處分登記）。詎執行
  法院於強制執行程序中知悉系爭禁止處分登記存在，於製作分
  配表時竟未依強制執行法第34條第2 項、第3 項、稅捐稽徵法
  第6 條之規定，將系爭稅捐債權列入優先分配。抗告人不服聲
  明異議，迭遭執行法院司法事務官、原法院裁定駁回（下稱原
  裁定）。惟原裁定將強制執行法第34條第2 項所稱有優先受償
  權之債權限縮為執行標的物之物上負擔，如土地增值稅、房屋
  稅、地價稅等，已有違誤。又執行法院明知系爭禁止處分登記
  存在卻不為通知，竟於拍定後通知地政機關塗銷，有違強制執
  行法第34條第3 項之規定。原裁定諸多違誤，爰提起本件抗告
  ，請求廢棄原裁定等語。
二按強制執行法第34條第2 項規定之債權人其參與分配不受本法
  第32條第1 項規定之限制，辦理強制執行事件應行注意事項第
  19條第5 項定有明文。次按稅捐之徵收，優先於普通債權，稅
  捐稽徵法第6 條第1 項定有明文。該條文就供優先受清償之財
  產，並未規定以應稅之特定物品為限，當然包含納稅義務人之
  一切財產在內。供優先受清償之財產既包含納稅義務人之一切
  財產，則強制執行法第34條第2 項所謂依法對於執行標的物有
  擔保物權或優先受償權之債權人，自包括有稅捐債權之稅捐稽
  徵機關在內。又強制執行法第34條第3 項既規定對於前項債權
  人應通知或公告之，經通知或公告後該債權人仍不聲明參與分
  配，執行法院應就已知之債權及其金額列入分配，足見該第2
  項規定之債權人，其聲明參與分配之時間，不受同法第32條第
  1 項規定「他債權人參與分配者，應於標的物拍賣、變賣終結
  或依法交債權人承受之日1 日前，其不經拍賣或變賣者，應於
  當次分配表作成之日1 日前以書狀聲明」之限制，司法院所制
  定發布之辦理強制執行事件應行注意事項第19條第5 項亦同此
  規定（參照最高法院95年度台上字第534 號判決）。又強制執
  行法第34條第4 項所稱「第2 項之債權人不聲明參與分配」，
  該債權人應係指執行法院依同條第3 項經通知或公告仍不聲明
  參與分配之優先受償權債權人，若執行法院已依職權通知或公
  告該有優先受償權之債權人，而其不聲明參與分配，且其債權
  額又非執行法院所知者，該優先受償權始得因拍賣而消滅。如
  此始符合強制執行法採賸餘主義兼塗銷主義之精神。
三經查：系爭執行事件乃由債權人新興資產管理股份有限公司（
  下稱新興公司）對債務人吉佳投資股份有限公司、吳溫華妹、
  鐘辛祥、吳向明、吳向鵬、相對人、宋信喜等人財產所聲請之
  強制執行程序。嗣經執行法院查封相對人所有之系爭土地，系
  爭土地之土地登記謄本上則有系爭禁止處分登記之記載，但執
  行法院未將系爭禁止處分登記一事揭示於系爭土地之不動產拍
  賣附表，亦未曾將拍賣公告通知送達與抗告人。嗣於98年10月
  1 日第3 次拍賣時拍定，而執行法院僅向高雄縣政府地方稅務
  局查詢土地增值稅，並未向抗告人查詢相對人積欠之稅款項目
  及金額，致抗告人因受法務部行政執行署高雄行政執行處函知
  僅有納稅義務人吳溫華妹正由系爭執行事件執行中，遂於98年
  9 月22日函請執行法院將其對於債務人吳溫華妹之稅捐債權列
  入參與分配，經執行法院予以准許外，乃未知悉相對人之財產
  亦於系爭執行程序執行中；嗣執行法院於99年5 月18日第1 次
  製作對於系爭土地拍賣價金之分配表，即未將抗告人對於相對
  人之系爭稅捐債權列入該分配表（下稱第1 次分配表），並將
  99年6 月29日之分配期日通知函暨第1 次分配表送達抗告人，
  抗告人始知悉納稅義務人甲○○遭系爭禁止處分登記之系爭土
  地業經執行法院拍賣；因99年5 月31日花旗（臺灣）商業銀行
  股份有限公司（下稱花旗銀行）具狀聲明其債權已全數受償，
  不應再予以分配款項，請求執行法院另行更正分配表等語，執
  行法院遂於99年6 月8 日更正分配表，仍未將抗告人對於相對
  人之系爭稅捐債權列入該分配表（下稱第2 次分配表），即送
  達與抗告人，抗告人遂於99年6 月11日向執行法院聲明異議，
  經執行法院司法事務官於99年6 月18日裁定駁回（下稱系爭裁
  定）。抗告人不服向原法院聲明異議，亦遭原法院以原裁定駁
  回；另債權人新興公司於99年6 月29日具狀聲明異議，請求將
  其對於相對人之債權列入參與分配，執行法院又於99年7 月14
  日更正分配表（下稱第3 次分配表）等節，業經本院核閱系爭
  執行程序卷無訛，並有債權人新興公司之民事強制執行聲請狀
  暨原法院96年8 月23日95年度執字第40403 號債權憑證、系爭
  土地登記第二類謄本、執行法院第3 次拍賣通知暨系爭土地不
  動產拍賣附表、系爭土地拍定筆錄、投標書、執行法院囑託塗
  銷查封及辦理移轉所有權登記函、系爭土地權利移轉證書、抗
  告人98年9 月22日財高國稅徵字第0980067910號函、執行法院
  99年5 月19日參與分配期日通知函暨第1 次分配表、送達證書
  、花旗銀行99年5 月31日民事分配表異議聲明狀、執行法院99
  年6 月9 日更正分配表通知函暨第2 次分配表、抗告人99年5
  月28日財高國稅徵字第0990026137號函、抗告人99年6 月11日
  民事聲明異議狀、系爭裁定、原裁定、債權人新興公司99年6
  月29日民事聲明異議狀、執行法院99年7 月14日更正分配表通
  知函暨第3 次分配表附卷可憑（見本院卷第31頁至第94頁）。
  足認執行法院於債務人新興公司聲請本件強制執行時，已知悉
  系爭土地上有抗告人函請地政機關所辦畢之系爭禁止處分登記
  存在，並已知悉抗告人對於相對人有優先債權存在，則執行法
  院應依職權查明抗告人對於相對人究有若干稅捐債權，或依強
  制執行法第34條第3 項之規定通知抗告人聲明參與分配。詎執
  行法院迄系爭土地拍定時仍未曾通知抗告人，逕行製作第1 次
  、第2 次分配表。雖經抗告人具狀聲明異議請求更正分配表，
  係於第3 次分配表製作前，猶置之不理，遽以抗告人之系爭稅
  捐債權仍須受強制執行法第32條第1 項聲明參與分配期限之限
  制等語，以系爭裁定駁回抗告人之異議，則揆諸上開說明，系
  爭裁定乃與法相悖，不應維持。又原裁定以強制執行法第34條
  第2 項所稱有優先受償權之債權應限縮為執行標的物之物上負
  擔，如土地增值稅、房屋稅、地價稅等為由，維持系爭裁定，
  亦違背稅捐稽徵法第6 條第1 項之規定，乃不足採，應予廢棄
  。抗告意旨指摘原裁定不當，為有理由，自應由本院廢棄原裁
  定，爰裁定如主文第1 項所示。
四至於系爭裁定以抗告人於系爭執行程序進行中曾就債務人吳溫
  華妹之稅捐債權聲明參與分配，可知抗告人對於本件強制執行
  程序知之甚詳，是以抗告人指摘執行法院未依強制執行法第34
  條第3 項之規定通知其參與分配，並不足採等語（見本院卷第
  83頁）。惟抗告人知悉納稅義務人吳溫華妹之財產經系爭執行
  程序執行中，乃係因法務部行政執行署高雄行政執行處函知，
  且該處僅告知吳溫華妹之財產執行中，有法務部行政執行署高
  雄行政執行處98年9 月11日雄執癸96綜所稅執特專字第2 號函
  在卷可憑（見本院卷第55頁），乃無從據此認定抗告人已知悉
  相對人所有之財產即系爭土地之執行情形。因此執行法院於拍
  賣相對人所有之系爭土地時，仍應依強制執行法第34條第3 項
  規定通知抗告人聲明參與分配，並重行製作分配表。是以抗告
  意旨指摘系爭裁定不當，亦有理由，系爭裁定亦應併予廢棄，
  如主文第2 項所示。
五據上論結，本件抗告為有理由，依強制執行法第30條之1 、民
  事訴訟法第492 條、第95條、第78條，裁定如主文。
中    華    民    國    99    年    9     月    28    日
                            民事第四庭
                                審判長法官  蔡文貴
                                法      官  黃科瑜
                                法      官  謝靜雯
以上正本證明與原本無異。
如不服本裁定應於送達後10日內向本院提出再抗告狀（並按他造
當事人之人數附繕本），並繳納再抗告費新臺幣1,000 元。
再為抗告僅得以適用法規顯有錯誤為理由，並應委任律師為代理
人。如委任律師提起抗告者，應一併繳納抗告費。
中    華    民    國    99    年    9     月    29    日
                                書  記  官  楊茱宜
附註：
抗告人之配偶、三親等內之血親、二親等內之姻親，或抗告人為
法人、中央或地方機關時，其所屬專任人員具有律師資格並經法
院認適當者，亦得為第三審代理人。
抗告人或其法定代理人具有律師資格者及前項情形，應於提起抗
告或委任時釋明之。

司法院資訊處製作；財團法人民間司法改革基金會備份。
